---
title : Compte-rendu Statistiques -- TP1
subtitle: Statistiques descriptives et visualisation d'information
author : |
  | Université de Tours
  | Nom, Prénom
output :
  pdf_document :
    latex_engine : pdflatex
fontsize : 12 pt

date: "`r format(Sys.time(), '%d %B %Y')`"
---

```{r setup, include=FALSE}
knitr::opts_chunk$set(echo = TRUE)
```

# Ceci est un titre de section
## Ceci est un sous-titre

Ceci est un document R Markedown. Markdown est un langage permettant de générer facilement des documents HTML, PDF et MS Word.

Quelques commandes préalables pour vous initier. Pour faire des listes de points: 

- **Ceci est une phrase en gras**

> On peut mettre des choses en dessous. 

- _Ceci est une phrase en italique_


1. `Ceci est une phrase type code avec un numéro devant`


2. Pour faire de jolies formules $(a+b)^2 = a^2 +b^2 + 2ab$ ou bien en hors ligne:

$$\lim_{n\rightarrow\infty}\sum_{k=1}^{n}\frac{1}{k^{2}}=\frac{\pi^{2}}{6}$$

Lorsque vous cliquez sur le bouton **Knit** (avec la pelote de laine bleue), un document est généré automatiquement. Essayez ! 

```{r}
# Ici vous pouvez écrire du code R à exécuter

X <- 42
X
```

#Rendu des questions

```{r, echo=FALSE}
# On n'oublie pas d'inclure le fichier csv que l'on étudie.
library(readr)

poke <- read_delim("poke.csv", ";", escape_double = FALSE, col_types = cols(evolving_stade = col_character(),  is_legendary = col_character(), pokedex_number = col_character()), trim_ws = TRUE)
```


## Exercice 1

On considère le data frame généré par le code suivant : 
```{r}
T <- data.frame(V1=rep(c(1, NA), 3), V2=c(seq(1,5),NA))
T
```

1. Modifier la valeur située ligne 3, colonne 1 de $T$ par la valeur 10.

> ```{r}
# Insérez ici votre code...
  ```

2. Dans la colonne 2, remplacer toutes les valeurs $\geq 4$ par la valeur 20. On pourra utiliser la commande `ifelse(phi, valT, valF)` qui rend la valeur `valT` si la condition logique `phi` est vérifiée et `valF` sinon. 

> ```{r}
# Insérez ici votre code...
  ```

3. On peut détecter si une valeur possède la valeur `NA` grâce à la commande `is.na()`.

> Remplacer toutes les valeurs `NA` de $T$ par la valeur 0.
> ```{r}
# Insérez ici votre code...
  ```
    
4. Ajouter une nouvelle colonne à $T$ qui est la moyenne des deux colonnes $V_1$ et $V_2$. 

> ```{r}
# Insérez ici votre code...
  ```
  
5. Ajouter au dataframe `poke` la nouvelle colonne `base_stats` qui est correspond à la somme des différentes statistiques du pokémon, c.a.d des variables `hp`, `atk`, ..., `spd`.

> ```{r}
# Insérez ici votre code...
  ```
  
## Exercice 2

1. Dresser l'histogramme de la variable `capt_rate`. Cette variable suit-elle une loi normale ? Expliquer votre réponse.

> ```{r}
# Insérez ici votre code...
  ```

2. Dresser les graphiques des fréquences cumulées croissantes et la boite à moustaches de `capt_rate`. Que constatez-vous ? Quelles sont les similitudes entre ces deux graphiques ?  

> ```{r}
# Insérez ici votre code...
  ```
  
  
## Exercice 3

Code pour le grahique:

```{r}
# Insérez ici votre code...
```

## Exercice 4

1. Quel est le coefficient de corrélation entre les variables `sp_atk` et `base_stats`. Pouvez-vous expliquez pourquoi ce score est élevé ? 

> _Votre réponse à la question..._

2. Donner le code R permettant de générer le graphique ci-dessous. 

```{r}
# Insérez ici votre code...
```

## Exercice 5

Supposons que l'on veuille visualiser, pour chaque type, la proportion de chaque autre type de Pokémon. Par exemple, pour le type `grass`, on souhaite connaitre la proportion de pokémons de types `grass / t` où `t` est un type quelconque.

Plus formellement, on souhaite visualiser la proportion de chaque combinaison de types $(t_1, t_2)$. 

1. Créer un dataframe doté de deux colonnes `t1` et `t2` où chaque ligne correspond à un pokémon et où `t1` correspond au type primaine du pokémon et `t2` son type secondaire. Dans le cas où `type2 = NA`, `t2` prendra la valeur de `type1`. Par exemple, si on a `type1 = grass` et `type2 = NA`, on affectera à  `t2` également la valeur `grass` ce qui correspond à dire que le pokémon est de type "plante" pur. 

> ```{r}
# Insérez ici votre code...
  ```

2. Donner le code R permettant de générer le graphique des proportions des types secondaires pour chaque type de pokémon. 

> ```{r}
# Insérez ici votre code...
  ```
  
## Exercice 6

On souhaite vérifier l'hypothèse que les pokémons roses sont davantage genrés comme femelle (`percentage_male` < 50) que les autres pokémons. 

1. Dresser l'histogramme de la variable `percentage_male` et proposer une méthode de discrétisation pour cette variable. 

> ```{r}
# Insérez ici votre code...
  ```

2. Créer une nouvelle variable `is_pink` qui vaut 1 si le pokémon est rose et 0 sinon. 

> ```{r}
# Insérez ici votre code...
  ```

3. Proposer une méthode permettant vérifier l'hypothèse puis conclure. 

>  _Détaillez ici votre méthode..._

> ```{r}
# Insérez ici votre code...
  ```
  
  
## Exercice 7

1. Code pour le grahique:

> ```{r}
# Insérez ici votre code...
  ```
> _Vos conclusions d'analyse et les défauts de visualisation que présentent ce graphique._

2. Quelles analyses peut-on en tirer ? Quel est son défaut majeur ? 

2. Reprendre le graphique précédent et faire figurer uniquement les courbes des types `dark` et `fairy`. On ajoutera également un ruban pour générer les écarts-types. 

> ```{r}
# Insérez ici votre code...
  ```
  
## Exercice 8

1. Quel phénomène selon vous peut expliquer l'apparition de mélanges gaussiens ? 

> _Votre réponse à la question..._

2. Déterminer une méthodologie d'analyse, que vous détaillerez, permettant d'expliquer la présence des deux gaussiennes sur le graphique précédent. 

> _Présentez ici votre méthodologie d'analyse_

> ```{r}
# Insérez ici votre code...
  ```

3. Conclure votre analyse et expliquer à quoi correspond, en terme d'individus, chacune de ces gaussiennes. 

> _Votre réponse à la question..._


## Exerice 9 

```{r, results='hide', fig.keep='all'}
library("corrplot")
source("http://www.sthda.com/upload/rquery_cormat.r")

num_var <- poke[,24:ncol(poke)]
col<- colorRampPalette(c("red", "white", "blue"))(20)
rquery.cormat(num_var, graphType="heatmap", col = col)
```

Donner une analyse du dernier diagramme (carte de chaleur et dendrogramme). 

_Votre réponse à la question..._

## Exerice 10

Proposer 3 scénarios d'analyse que vous détaillerez et illustrerez selon votre choix.
En particulier, vous préciserez et justifierez :

- Votre scénario d'analyse (but et démarche),


- Les outils statistiques que vous metterez en oeuvre,


- Votre choix de méthode de visualisation. 


- Analyse et conclusion quant à vos observations. 


### Scénario 1

### Scénario 2

### Scénario 3